【裁判字號】    97,交聲,1249
【裁判日期】    970729
【裁判案由】    聲明異議
【裁判全文】
臺灣高雄地方法院刑事裁定      97年度交聲字第1249～1258號
原處分機關  交通部公路總局高雄區監理所
異  議  人  乙○○
上列異議人即受處分人因違反道路交通管理處罰條例案件，對於
交通部公路總局高雄區監理所民國97年5 月5 日所為之處分（裁
決案號：高監營裁字裁80-ZCR006772號、80-ZDP006582號、80-Z
DP006580號、80-ZCQ007923號、80-ZCQ007927號、80-ZDR006281
號、80-ZDR006284號、80-ZDQ006410號、80-ZDQ006414號、80-Z
EP010560號），聲明異議，本院裁定如下：
    主    文
異議均駁回。
    理    由
一、本件聲明異議意旨如附件聲明異議狀所載。
二、按汽車行駛於應繳費之公路、橋樑、隧道或輪渡，不依規定
    繳費者，處汽車所有人或駕駛人新臺幣（下同）3,000 元以
    上6,000 元以下罰鍰，並追繳欠費，道路交通管理處罰條例
    第27條第1 項定有明文。再本條例之處罰，受舉發違反道路
    交通管理事件之受處罰人，認為受舉發之違規行為應歸責他
    人者，應於舉發違反道路交通管理事件通知單應到案日期前
    ，檢附相關證據及應歸責人相關證明文件，向處罰機關告知
    應歸責人，處罰機關應即另行通知應歸責人到案依法處理。
    逾期未依規定辦理者，仍依本條例各該違反條款規定處罰，
    道路交通管理處罰條例第85條第1 項亦有明定。次按高速公
    路電子收費票證之可用金額不足抵扣應繳通行費時將不予扣
    款，營運單位將依不照章繳費之規定處理；依公路通行費徵
    收管理辦法第15條，用路人不依規定繳費者，營運單位應依
    用路人不同之欠費行為，依本局查明之車籍資料，製發「補
    繳通行費及作業處理費通知單」，追繳通行費並加收作業處
    理費用；除第16點外，用路人可自行於規定期限內至指定地
    點繳納通行費及「欠費自動補繳作業處理費」，因系統因素
    致無法完成扣款交易者，不另收「欠費自動補繳作業處理費
    」。逾規定期限未繳納者，由本局查明車主資料後，交營運
    單位寄發「補繳通行費及作業處理費通知單」通知補繳通行
    費及「欠費通知補繳作業處理費」，因系統因素致無法完成
    扣款交易者，不另收「欠費通知補繳作業處理費」。用路人
    應於通知單所列之繳費期限內完成補繳程序，逾期未繳納則
    移送相關警察單位依法處理。交通部臺灣區○道○○○路電
    子收費申裝及欠費追繳作業注意事項第10點、第13點第1 項
    、第17點亦有明文。
三、本件異議人雖辯稱：伊所駕駛車號506-NN之營業大客車（遊
    覽車，下稱系爭車輛）係經交通部公路總局高雄區監理所旗
    山監理站（下稱旗山監理站）登記於建國交通企業有限公司
    （下稱建國公司）名下之靠行車，建國公司迄至民國96 年7
    月間伊轉售該車時，均未告知系爭車輛有積欠通行費情事，
    致伊延誤繳款期限，且伊每月繳付4 千元予建國公司，該公
    司亦應善盡管理人之責，先行代繳，再向駕駛人即伊追索，
    然該公司竟未處理致伊受罰，自非適法，本件受處罰金額應
    由建國公司負其全責等語。經查：
  (一)異議人於96年3 月17日簽立切結書，向遠通電收股份有限公
    司（下稱遠通公司）申裝E 通機於建國公司所有之系爭車輛
    上，並於附表所示時間、地點駕駛系爭車輛，均因車上裝設
    之E 通機卡餘額不足，仍行駛各收費站電子收費即ETC 車道
    ，未能正常扣款收費，經營運單位即遠通公司依據國道高速
    公路局電子收費申裝及欠費追繳作業注意事項之規定，製發
    補繳通行費及作業處理費通知單予登記汽車所有人建國公司
    通知補繳，嗣經建國公司函覆遠通公司表示並未同意異議人
    申辦E 通機，遠通公司乃於96年6 月28日寄發雙掛號信函予
    異議人，限異議人於7 日內補繳費用，惟因招領逾期退回信
    件，嗣遠通公司將如附表所示之未依規定繳費案件移送相關
    警察機關，而對汽車所有人建國公司開立舉發通知單，經建
    國公司向監理機關辦理歸責汽車駕駛人即異議人，而由原處
    分機關依道路交通管理處罰條例第27條第1 項、第85條第1
    項規定，分別制作如附表之裁決書，每件各裁處異議人3 千
    元罰鍰，並於異議人提出陳述時交其簽收等情，有電子收費
    服務異動申請書、切結書、行車執照、遠通公司內湖江南郵
    局01999 號存證信函暨信封、寄送舉發單公文封、遠通公司
    97 年6月24日總發字第09700601號函、旗山監理站97年4 月
    29日高監旗字第0972000554號函各1 份、舉發違反道路交通
    管理事件通知單、裁決書共10份在卷可稽，並為異議人於異
    議狀所是認，上開事實，堪以認定。
  (二)其次，經營汽車運輸業者，對所屬車輛及其駕駛人依汽車運
    輸管理規則第19條之規定雖應負管理責任，惟對駕駛人之違
    規行為，除其監督有所疏懈而就違規行為之發生有可歸責之
    事由外，自難遽令其擔負違規之責。本件異議人經2 次傳訊
    均未到庭，而其於異議狀辯稱：就其與靠行之建國公司間有
    約定由異議人每月繳付4 千元靠行費，建國公司應就異議人
    駕駛系爭車輛ETC 車道通行費之補繳有先行代繳，再向異議
    人追索之義務一節，並未舉證以實其說，就此所辯，自無法
    採信。再遠通公司就非車主本人申裝E 通機者，自95年2 月
    12 日 起改由申請人持車輛行照及本人身分證明文件，並簽
    立切結書辦理，有遠通公司97年6 月24日總發字第09700601
    號函文1 份在卷可參（參本院卷第60頁），且證人即建國公
    司負責人楊景山於本院具結證稱：異議人申請ETC 電子收費
    ，是因遠通催繳單寄來公司，伊才知道，伊有通知異議人來
    領，但他都沒有來領，伊就將通知單退回遠通公司，後來監
    理機關對建國公司舉發，每張3 千元，伊有將全部舉發單退
    給監理所，請他們改歸責異議人；卷內切結書上建國公司之
    字跡非伊本人或公司人員所簽，那是異議人自己所寫，與其
    靠行合約書之簽名字跡相同等語明確，並有其提出（寄行）
    委託契約書、異議人切結書各1 份比對相符在卷可稽（參本
    院卷第33、34、40頁），堪予採信。參諸異議人亦於陳述及
    查詢單表明：欠費通知書經相關機關函送建國公司並收受該
    文件，而產生文書送達之效力等語，且於本件異議狀表明其
    符合上開申請ETC 條件，合法申辦，無須經公司同意等語明
    確（參本院卷第4 頁反面、6 頁），足見本件異議人申設E
    通機並未經建國公司同意或經該公司授權辦理甚明，則建國
    公司對異議人因其私自申裝E 通機儲值金不足而無法正常扣
    款等情，自無從預見或監督，自難苛責建國公司對此應負何
    管理責任，是縱異議人有每月繳付4 千元之管理費給建國公
    司，然不得以此基於雙方靠行契約所應給付之管理費，逕認
    建國公司因而產生對其無法監督之異議人欠繳上開通行費有
    代墊之義務，異議人上開所辯，自無可採。
  (三)再國道高速公路電子收費機制係採預付方式，用路人於行駛
    高速公路前，應確保高速公路電子收費卡晶片卡內餘額，足
    以支付當次通行費，用路人將卡片置於車內設備單元（OBU
    ，E 通機）上，按E 通機上操作按鈕，即可由E 通機螢幕顯
    示卡片餘額。當車輛通過電子收費車道收費區時，作為向電
    子收費卡晶片卡扣款工具之E 通機以響二聲短嗶聲（一短低
    音一短高音），表示扣款成功，E 通機響三聲嗶聲（長低音
    ），表示扣款失敗，另卡片如餘額低於120 元時，E 通機亦
    有聲響提醒，即用路人於「扣款失敗」情事發生時，即知此
    情形。本件系爭車輛506-NN號欠費均係「卡片餘額不足」，
    參諸上述，使用客戶自可由相關資訊研判是否欠費。而異議
    人截至97年6 月23日止，尚未繳納96年4 月、5 月、6 月通
    行費（共94筆）等情，亦有遠通公司上開函文可按（參本院
    卷第60 、61 頁），顯見異議人早於96年4 月間，已有卡片
    餘額不足無法正常扣款之情形，則異議人於附表所示之時間
    、地點前之1 、2 個月通過收費站時，其車上裝設之E 通機
    應早已持續發出扣款失敗之警訊，且以異議人駕駛職業大客
    車，每日頻繁來往高速公路，對自己申設E 通機卡片內之餘
    額是否足供自己往來通行使用，亦無不加以計算之理，則縱
    建國公司未通知異議人積欠通行費情事，駕駛系爭車輛之異
    議人亦無諉為不知之理。
  (四)又用路人不依規定繳費者，營運單位應依用路人不同之欠費
    行為，查明車籍資料，製發「補繳通行費及作業處理費通知
    單」，追繳通行費並加收作業處理費用，用路人應於通知單
    所列之繳費期限內完成補繳程序，逾期未繳納則移送相關警
    察單位依法處理，其用意乃係在處罰用路人未依規定繳費之
    違規行為前，通知用路人積欠通行費情事，以予用路人補正
    之機會，而營運單位即遠通公司確已依上開規定製發補繳通
    行費及作業處理費通知單予車籍所有人建國公司，業據遠通
    公司上開函文明示在卷（參本院卷第118 至124 頁反面），
    是其形式程序上已符合規定；而遠通公司因建國公司提出異
    議，另於96年6 月28日以存證信函通知異議人於期限內補繳
    通行費，並送交郵務機關以雙掛號方式郵寄投遞至異議人之
    住所地址「高雄縣燕巢鄉○○路197 號」（參本院卷第68反
    面至115 頁），嗣因招領逾期退回信件，此送達並未依行政
    程序法之相關規定製作送達通知書黏貼於應受送達人住居所
    之門首，及交由鄰居轉交或置於送達處所信箱或其他適當位
    置以為寄存送達，是其書面送達雖不符合法令之規定，難謂
    為合法送達，惟證人即原處分機關承辦人甲○○於本院具結
    證稱：嗣後遠通電收有電話催繳給異議人，是異議人之子接
    的，他說會轉告異議人，且異議人後來寫交通違規陳述單，
    表示他自己知道有上開交通違規情事等語，且證人楊景山亦
    證稱：如果ETC 通行費沒有繳，遠通公司就會直接以手機簡
    訊通知實際駕駛人等語，並就其駕駛車輛受催繳情形，當庭
    出示手機簡訊等情在卷足參（參本院卷第36頁），且參以異
    議人戶籍確係設於上開「深興路」地址，且遠通公司於96年
    7 月11日另由客服專員撥打手機門號0000000000，通知異議
    人補繳通行費，受話人為異議人之子，表示已轉告其父，異
    議人在帶團過2 天會至門市補繳等情，亦有異議人陳述單、
    戶籍資料查詢、遠通公司97年6 月24日函文暨附件之電話簡
    訊通知紀錄各1 份在卷足參（參本院卷第59之1 至61頁），
    參核相符，是堪認遠通公司就本件欠繳通行費催款之意思表
    示已經送達於異議人知悉，異議人就此所辯，委無可採。
  (五)復以上開門號0000000000號亦確為異議人之聯絡電話，此觀
    卷內聲明異議狀、陳述及查詢單上異議人自行記載之聯絡電
    話即明（參本院卷第3 、6 頁），則異議人就上開遠通公司
    之催款簡訊當為知悉；而訴訟程序上送達之規定以書面或其
    他電子傳送方式為之，目的主要係為證明訴訟期間、期日之
    計算時點，但於本件遠通公司通知用路人補繳費用之通知，
    若謂其不得以電話通知，而必得以書面送達之方式始得謂已
    合法通知用路人，則於用路人因故意或過失不受領文件，迫
    使遠通公司需以公示送達之方式送達，則歷經郵政機關招領
    逾期退件、聲請公示送達、刊登公示送達公告、公示送達生
    效等期間，遠通公司於將用路人之違規行為移送相關警察機
    關舉發時，可能已逾3 個月之舉發期限，則用路人即可利用
    此種方式規避所應擔負之繳費義務，自難謂為公平，故遠通
    公司既另以電話簡訊通知之方式通知異議人補費，已予異議
    人補繳之機會，對異議人之程序權益已有保障，而異議人於
    駕駛系爭車輛經過ETC 車道時，即已明知有卡片金額不足，
    扣款失敗之情況，卻於遠通公司通知繳費時仍置之不理，就
    本件違規事由自有重大過失，而無可卸免其責。是異議人上
    開所辯，均無可採。
四、綜上，本件原處分機關以經建國公司辦理歸責明確，異議人
    於附表所示之時、地，有行駛於應繳費之公路不依規定繳費
    之違規，而依法各裁處異議人罰鍰3 千元，尚無違誤，是本
    件異議為無理由，自應均予駁回。
據上論斷，應依刑事訴訟法第220 條，道路交通案件處理辦法第
19條，裁定如主文。
中    華    民    國    97    年    7     月    29    日
                     交通法庭  法  官  李昆南
以上正本證明與原本無異。
如不服本裁定應於送達後5日內向本院提出抗告狀。
中    華    民    國    97    年    7     月    29    日
                               書記官  黃美玲
附表：
┌──┬──────┬────────┬────┬──────┬──────┐
│編號│裁決書號碼  │違規時間        │違規地點│違規事實    │ 案號       │
│    │            │（行經收費站未順│        │            │            │
│    │            │利扣款時間）    │        │            │            │
├──┼──────┼────────┼────┼──────┼──────┤
│一  │80-ZCR006772│96年5 月1 日8 時│員林收費│汽車行駛於應│97年度交聲字│
│    │            │41分            │站北（第│繳費之公路不│第1249號    │
│    │            │                │2車道） │依規定繳費  │            │
├──┼──────┼────────┼────┼──────┼──────┤
│二  │80-ZDP006582│96年5 月1 日18時│斗南收費│汽車行駛於應│97年度交聲字│
│    │            │49分            │站南（第│繳費之公路不│第1250號    │
│    │            │                │13車道）│依規定繳費  │            │
├──┼──────┼────────┼────┼──────┼──────┤
│三  │80-ZDP006580│96年5 月1 日8 時│斗南收費│汽車行駛於應│97年度交聲字│
│    │            │8分             │站北（第│繳費之公路不│第1251號    │
│    │            │                │2車道） │依規定繳費  │            │
├──┼──────┼────────┼────┼──────┼──────┤
│四  │80-ZCQ007923│96年5 月1 日9 時│后里收費│汽車行駛於應│97年度交聲字│
│    │            │9分             │站北（第│繳費之公路不│第1252號    │
│    │            │                │2車道） │依規定繳費  │            │
├──┼──────┼────────┼────┼──────┼──────┤
│五  │80-ZCQ007927│96年5 月1 日17時│后里收費│汽車行駛於應│97年度交聲字│
│    │            │33分            │站南（第│繳費之公路不│第1253號    │
│    │            │                │13車道）│依規定繳費  │            │
├──┼──────┼────────┼────┼──────┼──────┤
│六  │80-ZDR006281│96年5 月1 日7 時│新市收費│汽車行駛於應│97年度交聲字│
│    │            │0分             │站北（第│繳費之公路不│第1254號    │
│    │            │                │2車道） │依規定繳費  │            │
├──┼──────┼────────┼────┼──────┼──────┤
│七  │80-ZDR006284│96年5 月1 日20時│新市收費│汽車行駛於應│97年度交聲字│
│    │            │31分            │站南（第│繳費之公路不│第1255號    │
│    │            │                │13車道）│依規定繳費  │            │
├──┼──────┼────────┼────┼──────┼──────┤
│八  │80-ZDQ006410│96年5 月1 日7 時│新營收費│汽車行駛於應│97年度交聲字│
│    │            │45分            │站北（第│繳費之公路不│第1256號    │
│    │            │                │2車道） │依規定繳費  │            │
├──┼──────┼────────┼────┼──────┼──────┤
│九  │80-ZDQ006414│96年5 月1 日20時│新營收費│汽車行駛於應│97年度交聲字│
│    │            │0分             │站南（第│繳費之公路不│第1257號    │
│    │            │                │11車道）│依規定繳費  │            │
├──┼──────┼────────┼────┼──────┼──────┤
│十  │80-ZEP010560│96年5 月4 日14時│岡山收費│汽車行駛於應│97年度交聲字│
│    │            │58分            │站北（第│繳費之公路不│第1258號    │
│    │            │                │2 車道）│依規定繳費  │            │
└──┴──────┴────────┴────┴──────┴──────┘


司法院資訊處製作；財團法人民間司法改革基金會備份。
